最高法院民事判決　　　　　　　九十四年度台上字第一五二號
　　上　訴 人　 丙○○原名.
　　　　　　　　　　　　號4樓.
　　　　　　　　甲○○
　　　　　　　　　　　　樓
　　共　　　同
　　訴訟代理人　吳展旭律師
　　　　　　　　羅詩蘋律師
　　被 上訴 人　壬○○即陳.
　　　　　　　　　　　　巷8弄.
　　　　　　　　戊○○即陳德.
　　　　　　　　己○○即陳德.
　　　　　　　　辛○○即陳德.
　　　　　　　　庚○○即陳德.
　　　　　　　　乙○○即陳德.
　　　　　　　　丁○○即陳德.
　　　　　　　　癸○○
　　共　　　同
　　訴訟代理人　沈明達律師
上列當事人間請求損害賠償事件，上訴人對於中華民國九十三年
六月二十九日台灣高等法院第二審更審判決（九十二年度重上更
(一)字第一四六號），提起上訴，本院判決如下：
    主  文
原判決除假執行部分外廢棄，發回台灣高等法院。
    理  由
本件上訴人主張：兩造及訴外人陳三吉、陳滿雄等人於民國七十
七年十一月十二日訂立協議書，以陳德勝（九十三年七月八日死
亡，由繼承人壬○○、戊○○、己○○、辛○○、庚○○、乙○
○、丁○○聲明承受訴訟）為甲方，被上訴人癸○○為乙方，伊
與陳三吉、陳滿雄四人為丙方。約定就坐落台北縣永和市○○段
二二一號、二三一號、二二四號、二二二之一號、二二二之二號
、一七八之二號等六筆土地（下稱系爭土地）上建築之房屋，丙
方取得二二一號、二二四號、二三一號土地第一期及第二期工程
可建坪數之一定比例。協議書第一條約定，丙方就系爭二二一號
、二三一號土地可得分配第一期房屋坪數為二四二‧八六五五坪
，第二期房屋坪數為一八九‧六一五三坪；就二二四號土地可得
分配第一期房屋坪數為二二‧九六四七坪，第二期房屋坪數為一
七‧九二九五坪，合計丙方可分得房屋坪數四七三‧三七五坪，
扣除依約應分配與訴外人林陳春桂之三四‧六二六二坪，丙方四
人可得坪數各為一○九‧六八七二坪。除已分配之房屋外，上訴
人丙○○、甲○○依序尚可向被上訴人請求五三‧四三二六坪、
四○‧三七四三坪。另依協議書第十條約定，上訴人丙○○、甲
○○可分別向被上訴人癸○○請求七‧四七○九坪、九‧五坪。
又系爭房屋經鑑定結果每建坪（含土地、建物）平均價值為新台
幣（下同）二十四萬二千二百二十一元。茲因應分配與伊之第二
期第二排房屋被上訴人（原審判決誤載為上訴人）已無所有權，
陷於給付不能等情。爰依民法第二百二十六條第一項規定之法律
關係，求為命被上訴人給付上訴人丙○○一千二百九十四萬一千
九百六十三元，給付上訴人甲○○九百七十七萬九千一百元，另
被上訴人癸○○給付丙○○一百八十萬九千五百三十四元、給付
上訴人甲○○二百三十萬一千零四元，並均加計法定遲延利息之
判決（超過上開請求部分，經第一審判決駁回，未據上訴人聲明
不服）。
被上訴人則以：系爭房屋係由訴外人仁富營造有限公司建造，上
訴人分得之房屋坪數如有不足，應向該公司請求。又系爭協議書
丙方共計四人，為不可分債權，上訴人主張坪數不足，乃其內部
分配問題，與伊無關。依協議書約定，丙方可得分配之坪數為四
○○‧四五三二坪，扣除林陳春桂分得之三四．六二六二坪後為
三六五．八二七坪。另協議書第十三條約定「房屋分配所得坪數
均以一至七樓總平均價值計算之」，依中華民國企業技術鑑定委
員會（下稱企業鑑定委員會）鑑定報告所示，系爭建物每坪單價
為十四萬零一百十八元。本件申請建造執照時，丙方已就分配之
房屋達成協議，各就分得之房屋指定起造人名義，計丙方分得部
分之價值為五千五百八十三萬六千八百零七元，折算為三九八．
四九八四坪，已逾其得分配之坪數，並無不足情形。又伊贈與上
訴人之房屋坪數縱有不足之瑕疵，依民法第四百十一條規定，並
不負擔保責任。協議書未約定伊應給付第二期第二排房屋與上訴
人，況伊仍保有以子女名義為原始起造人之二戶房屋，並無給付
不能之情形。如認上訴人得向伊請求，亦僅得請求給付房屋，不
得訴請賠償損害。又依協議書約定，上訴人僅能分得房屋，不包
括基地，若有房屋坪數不足情形，亦僅得請求房屋之損害賠償，
不及於基地。縱認伊應賠償上訴人損害，經以上訴人欠款及其取
得基地之價值抵銷，尚有餘額等語，資為抗辯。
原審將第一審所為命被上訴人給付之判決予以廢棄，改判駁回上
訴人之訴，無非以：上訴人主張之事實，固據提出協議書為據，
且為被上訴人所不爭執，並有企業鑑定委員會八十八年三月十六
日報告書所附土地、建物登記簿謄本可按，堪認為真正。經查，
系爭協議書之丙方即上訴人二人及訴外人陳三吉、陳滿雄就系爭
建物之基地即上開永和市○○段二二一、二三一、二二四、二二
二之一、二二二之二、一七八之二號等六筆土地並非所有權人，
惟因被上訴人為順利改建，遂與丙方簽訂協議書，此為上訴人所
不爭執。次查證人許文弘係本件協議書執筆人，就此協議書之真
意乃最為清楚，且其所述，與協議書載明「協議房屋合建分配事
項如下：（以建造執照為準）」、第五條約定「丙方取得第二期
工程車位四位，其餘第一期、第二期地下室所有權歸甲、乙兩方
所有」之文義完全相符，是許文弘所述：係以建造執照為準，即
以建造執照核准面積計算，且當初只有拆房屋改建，應該是一至
七樓房屋的平均價云云，應堪採信。再查系爭房屋第一期房屋原
與上訴人無關，於七十六年一月間即申請建造執照，未列上訴人
等為起造人。至七十七年十一月十二日上訴人等與被上訴人等訂
立系爭合建契約後，於七十八年一月十三日始申請第二期房屋之
建造執照，將上訴人等分得之房屋，以上訴人等或其指定之子女
名義列為起造人。足見兩造就應分配之房屋已達成協議，始各就
分得之房屋指定起造人名義，申請建造執照，是以協議書約定應
以建造執照為準。況協議書亦無隻字片語記載依合建後地政機關
登記之房屋總面積計算分配房屋之坪數。矧地政機關登記之房屋
總面積包括公共設施及地下室面積，而地下室面積於協議書第五
條特別約定，「丙方取得第二期工程車位四位，其餘第一期、第
二期地下室所有權歸甲、乙兩方所有」，更為灼然。雖上訴人以
被上訴人爭執之協議是否以建造執照為準，分配坪數是否包含地
下室，已經另案（台灣板橋地方法院八十二年度重訴字第一三八
號）判決確定，皆屬既判力之積極作用及爭點效之範圍所及，實
已不容許被上訴人加以爭執云云。惟查上訴人甲○○、丙○○及
訴外人陳三吉於另案係依協議書請求被上訴人交付已登記上訴人
名義（含其指定之第三人）房屋及建物所有權狀，並請求移轉登
記其名義（含其指定之第三人）建物之基地所有權應有部分，暨
請求移轉四個車位之建物所有權應有部分。而上訴人於本件係依
給付不能之法律關係請求損害賠償，二案訴訟標的不同，況該案
認定按地政機關登記面積計算及分配坪數包含地下室，均與協議
書明文記載不符，即屬認定事實與客觀證據矛盾之重大違誤，本
件自不受其拘束，上訴人此部分主張，即非可採。準此，本件協
議書之甲、乙、丙三方，可得分配房屋之面積係以「建造執照」
所載者為準，地面係與地下室分開計算，分配坪數限於地面部分
。至於地下室部分，除於第二期部分分配予丙方四個車位外，其
餘第一、二期之地下室所有權均歸甲、乙方（被上訴人）所有，
與丙方無涉，即不計入丙方分配之面積。又查，依系爭協議書之
約定，上訴人可分配之坪數為「可建坪數」之一定比例，即以「
合建比」，再乘以各筆土地坪數，即為各筆土地上各期工程可得
建出之總坪數，此即所謂之可建坪數。系爭六筆土地經函調台北
縣政府系爭土地第一期及第二期建造執照全卷，各該建造執照核
准建築之面積依協議書第五項後段約定，扣除地下室坪數後之坪
數為第一期一四九四．二九坪、第二期一○三八．五九坪，有台
北縣政府七十六永建字第一○三號建造執照卷及七十八永建字第
四五○建造執照卷可按。丙方可分配之總坪數為四○○．四五三
二坪。依協議書第十一條約定，扣除林陳春桂一戶（建號三○四
一）三四．六二六二坪，總計丙方得分配坪數為三六五．八七二
坪。復囑託企業鑑定委員會鑑定，鑑定結果為系爭第二期第二排
十四戶建物總坪數為四九三．三七坪，建物及土地總價為一億一
千九百六十萬一千七百五十二元，則建物及土地每坪平均價值為
二十四萬二千四百零八元。依此計算，丙方可分配建物及土地之
總價值為八千八百六十八萬三千零五十元（365,827〤242,418＝
88,683,050）。丙方已分得之建物及土地總價值已逾依協議書可
得分配之總價值八千八百六十八萬三千零五十元（實際上丙方已
分得之建物及土地，依鑑定報告總價值為一億零一百三十五萬零
十元，依建物及土地每坪平均價二十四萬二千四百十八元換算，
丙方已分得之建物及土地已高達四一七．一九三坪）。足見被上
訴人現已依約履行分配予上訴人房屋（及其基地「持分」）之面
積已經逾越上訴人依約應分得之坪數，扣除上開上訴人已分配之
房屋，上訴人已不得向被上訴人請求。上訴人即不得以其依協議
書第一、二條分配之坪數不足，被上訴人已無第二期第二排之房
屋，陷於給付不能，請求損害賠償。按兩造協議書第十三條約定
，其真意顯非單純以坪數計算，應以平均價值加算，如超過平均
價，其坪數計算應比率增加，反之，應減少，以期公平。上訴人
等分得建號三○一八、三○一九、三○三八、二八二六號，四戶
之一樓，上訴人丙○○個人分得三○一八、三○一九號兩戶一樓
，上訴人甲○○個人分得三○三八號一戶一樓，該計算分配之坪
數應增加。實際上丙方已分得之建物及土地依鑑定報告總價值為
一億零一百三十五萬零十元，依建物及土地每坪平均價值二十四
萬二千四百十八元換算，丙方已分得之建物及土地已高達四一七
．一九三坪，遠遠超過丙方可得分配坪數三六五．八二七坪。足
見上訴人等所主張分配房屋之坪數，違背協議書第十三條之約定
，並非可採。上訴人另主張依協議書第十條約定，上訴人丙○○
可向乙方（即癸○○）請求七．四七○九坪；上訴人甲○○可向
癸○○請求九．五坪。經查協議書第十條並未約定乙方應以第二
期第二排房屋給付之，且協議書載明「以第二期工程一至七樓總
平均價值計算之」，堪認乙方並無以第二期第二排房屋給付之義
務，而乙方就第二期仍有建號三○一七號建物所有權，此為上訴
人所不爭執。從而，上訴人以被上訴人癸○○依協議書第十條應
履行之義務，已陷給付不能，應賠償其損害為由，請求被上訴人
癸○○應給付上訴人丙○○一百八十萬九千五百三十四元；應給
付上訴人甲○○二百三十萬一千零四元各本息，亦屬無據。綜上
所述，上訴人本於給付不能之法律關係，請求被上訴人給付上訴
人丙○○一千二百九十四萬一千九百六十三元、給付上訴人甲○
○九百七十七萬九千一百元；請求被上訴人癸○○給付上訴人丙
○○一百八十萬九千五百三十四元、給付上訴人甲○○二百三十
萬一千零四元各本息為無理由，均不應准許等詞，為其判斷基礎
。
查原審認證人許文弘之證言可採，則該證人證稱：當時只有拆房
屋改建，故平均價真意是建物平均價，應該是一至七樓房屋之平
均價云云（見原審上字卷第二宗第二一八、二一九頁），然原審
復採認企業鑑定委員會之鑑定結果，以建物及土地總價計算其每
坪平均價值，以作為被上訴人已否清償債務之依據，前後自有矛
盾。究其實情如何，攸關上訴人得否為本件之請求，即有詳查審
認之必要。又第二八六六建號建物及土地價值，並未鑑定，何以
得依前開鑑定報告以相同方法予以換算，原審亦未說明其所憑依
據，自有未洽。再者法院於確定判決理由中，就訴訟標的以外當
事人主張之重要爭點，本於當事人辯論之結果，已為判斷時，除
有顯然違背法令之情形，或當事人已提出新訴訟資料，足以推翻
原判斷之情形外，應解為在同一當事人就與該重要爭點有關所提
起之他訴訟，法院及當事人對該重要爭點之法律關係，固皆不得
任作相反之判斷或主張，以符民事訴訟上之誠信原則。查本件前
案之確定判決（台灣板橋地方法院八十二年度重訴字第一三八號
）究有何違背法令之情形，未見原審具體說明其所憑依據，且按
地政機關登記面積計算及分配坪數包含地下室，均與協議書明文
記載不符，是否係新訴訟資料，亦非無疑。原審遽認不受其拘束
，亦屬可議。又協議書第十條約定「乙方所取得房屋提出九十坪
，給予丙方，以第二期工程一至七樓總平均價計算之……」（見
一審卷第一二頁正面），該九十坪係屬何期土地，原審未予查明
，即為不利於上訴人之判斷，尤嫌速斷。上訴論旨，指摘原判決
違背法令，求予廢棄，非無理由。
據上論結，本件上訴為有理由。依民事訴訟法第四百七十七條第
一項、第四百七十八條第二項，判決如主文。
中　　華　　民　　國　九十四　年　　一 　 月  二十七  日
                      最高法院民事第三庭
                          審判長法官  朱　錦　娟
                                法官  顏　南　全
                                法官  許　澍　林
                                法官  袁　靜　文
                                法官  陳　淑　敏
      本件正本證明與原本無異
                                      書  記  官
中　　華　　民　　國　九十四　年　　二　　月　 十五 　日
                                              Ａ
